臺灣高等法院民事判決　九十年度上字第九三五號
　　　上　訴　人　　乙○○
　　　被 上訴 人 　 甲○○.
右當事人間給付貨款事件，上訴人對於中華民國九十年八月七日臺灣臺北地方法院九
十年度訴字第二九○五號第一審判決提起上訴，本院判決如左：
    主    文
上訴駁回。
第二審訴訟費用由上訴人負擔。
    事    實
甲、上訴人方面：
一、聲明：
  (一)原判決廢棄。
  (二)被上訴人第一審之訴駁回。
  (三)如受不利益之判決，願以現金或同額第一商業銀行可轉讓定存單為擔保，請准予
    免為假執行。
二、陳述：除與原判決記載相同者，茲引用之外，補稱：
  (一)系爭給付貨款之賣方為被上訴人，買方為星皇貿有限公司（下稱星皇公司；設籍
    澎湖縣馬公市鎖港里一三三號），交貨地點於澎湖縣馬公第三漁港臨時專用砂石
    碼頭，買賣項目為碎石二千五百六十三立方米，價格為每噸新台幣（下同）五百
    三十八元，合計一百三十七萬八千八百九十四元，而交易完成時，由星皇公司補
    貼發票稅金一萬元，被上訴人支付一萬七千五百七十八元，並委託設籍澎湖縣馬
    公市之上訴人，代為想辦法取得開出之一百三十七萬八千八百九十四元之碎石發
    票。嗣星皇公司開立發票人為吳俊龍，付款人為澎湖縣第二信用合作社澎南分社
    ，帳號為01226－1，到期日皆為九十年二月十六日之支票二紙，一紙支票號碼為
    NO.0000000，金額為一百三十六萬一千三百十六元，另一紙為NO.0000000，二萬
    七千五百七十八元，共計一百三十八萬八千八百九十四元，於八十九年十二月十
    九日由被上訴簽收。後因星皇公司急需八十九年十二月之發票，乃將上開二萬七
    千五百七十八元支票之到期日變更為九十年一月三日，交由上訴人代收，並於九
    十年一月十日託收入帳及於九十年一月十一日將二萬七千五百七十八元匯入吳俊
    龍於澎湖第二信用合作社澎南分社，帳號00000000000000之帳戶。而上開一百三
    十七萬八千八百九十四元之支票則由被上訴人委託上訴人代收，要求上訴人先行
    代墊票款，並表示願意支付利息，惟因上訴人不同意，最後由吳政憲將支票取回
    交付被上訴人。至星皇公司票據名義人雖為吳俊龍，然實際交易均為吳政憲。
  (二)吳政憲於背書時，並無移轉權利之意思，而上訴人係以委任取款之原因關係背書
    ，故吳政憲僅係以普通讓與背書之方式，賦與上訴人票據上權利人之形式資格，
    及授與上訴人以自己之名義行使票據權限而已，票據權利實質上仍歸屬於吳政憲
    。
三、證據：除援用第一審所提證據外，補提梁宇賢著「票據法新論」（八十八年十一
    月版）第一九八、二一七、二一八頁、鄭洋一著「票據法之理論與實務」（八十
    八年元月版）第一七一頁、最高法院五十二年度台上字第二三五四號判決、李欽
    賢著「隱存委任取款背書」一文（月旦法學雜誌第二十五、二十八、二十九期）
    、星皇公司登記資料等影本為證，並聲請訊問證人吳政憲、吳俊龍及聲請向澎湖
    縣政府函調八十九年十一月四日發文之八九澎府建土字第五九五七六號函所附申
    請進港許可資料、瑞邦海運股份有限公司向澎湖縣政府及馬公港務局申請八十九
    年十一月十一日至同年月十五日之進港資料及向澎湖縣稅捐稽徵處函查八十九年
    十一月至九十年一月間星皇公司之報稅資料。
乙、被上訴人方面：
一、聲明：上訴駁回。
二、陳述：除與原判決記載相同者，茲引用之外，補稱：
  (一)系爭砂石買賣係由上訴人與被上訴人親洽完成，被上訴人並依上訴人指示，將砂
    石運至上訴人指定之地點交貨，因上訴人並非交付自己簽發之支票，被上訴人乃
    要求上訴人於支票背面蓋章背書後，再予以收執，上訴人自應負背書人責任。再
    上訴人為欣芮國際開發股份有限公司（下稱欣芮公司）之負責人，該公司係以買
    賣砂石為業，且被上訴人曾於八十九年十月十二日擬以欣芮公司名義，與被上訴
    人負責之孫氏開實業有限公司（下稱孫氏公司）、信揚砂石股份有限公司（下稱
    信揚公司）簽訂「亂毛角石（海拋塊石）銷售船運契約書」，於該契約書約定：
    欣芮公司向孫氏、信揚公司買受海拋塊石、粗砂、三分碎石及七分碎石；孫氏及
    信揚公司應依欣芮公司之指示，運送至指定之停泊地點；其付款方式為貨到七日
    內以Ｔ／Ｔ方式付款等情。足見本件砂石之買賣關係存在於兩造間。
  (二)上訴人於原審先後所稱及本院主張，均有不一、互相矛盾，自不得據以認定其背
    書係以委任取款為目的。
  (三)上訴人為減少營利事業所得稅，乃要求被上訴人就價金部分直接開立發票予星皇
    公司，而運費部分則由航運公司直接開立發票予星皇公司，故交易資料中查無上
    訴人名義。另二萬七千五百七十八元實為上訴人轉賣之差價，並非補貼稅捐。
三、證據：除援用第一審所提證據外，補提亂毛角石（海拋塊石）銷售船運契約書為
    證。
    理    由
一、被上訴人於原審起訴請求上訴人給付票款，於本院言詞辯論時，追加並依買賣關
    係請求上訴人給付價金，其請求之基礎事實同一，依民事訴訟法第四百四十六條
    第一項但書、第二百五十五條第一項第二款之規定，應予准許。
二、被上訴人起訴主張上訴人於民國八十九年十二月二十四日代他人向被上訴人購買
　　砂石，貨款為一百三十六萬一千三百十六元（系爭買賣），上訴人乃交付吳俊龍
　　簽發、九十年二月十六日期、澎湖縣第二信用合作社澎南分社為付款人，由上訴
　　人背書之同面額，未約定利息之支票一紙（系爭支票），以支付貨款。詎該支票
　　屆期提示，因存款不足退票。爰依票據或買賣關係，請求上訴人給付一百三十六
　　萬一千三百十六元及法定利息。上訴人則以兩造間並無買賣關係，上開砂石係星
　　皇公司向被上訴人購買，系爭支票為星皇公司負責人吳俊龍之父吳政憲以吳俊龍
　　名義簽發予上訴人，委託上訴人代為收款後將款交付被上訴人，因此，其於支票
　　上背書，性質上為委任取款背書，資為抗辯。
三、被上訴人主張系爭支票為吳政憲以吳俊龍之名義所簽發，經上訴人背書之事實，
    為上訴人所不爭，本院應以之為裁判基礎。茲應審究者，為上訴人之背書是否為
    委任取款背書。按支票背書人固得以自己與執票人間之事由，對抗執票人（票據
    法第十三條參照）。然支票為文義證券，在票據上簽名者，依票上所載文義負責
    （同法第五條參照）。支票到期不獲付款時，執票人於行使或保全匯票上權利之
    行為後，對於背書人得行使追索權（同法第一百四十四條準用第八十五條第一項
    ）。且執票人以委任取款之目的，而為背書時，應於匯票上記載之（同法第一百
    四十四條準用第四十條第一項），故上訴人以其背書為委任取款背書，自應由上
    訴人就此事實負舉證責任。本件上訴人抗辯該背書為委任取款背書，無非以系爭
    買賣存在於被上訴人與星皇公司之間，上訴人僅受星皇公司之委託取款，代星皇
    公司支付被上訴人貨款為依據。然系爭支票為記名支票，受款人為上訴人，因此
    ，如其背書之目的係為委任取款，則上訴人為委託人並非受託人。且若上訴人受
　　星皇公司之託而取款，則上訴人於支票背面蓋章時，自應蓋於「請收款人填寫：
　　」左側之「姓名」等印刷字樣下方，以表明其將支票交付予代為提示之銀行，目
　　的僅在委託其取款，然上訴人亦未如是，難認為其蓋章係以委任取款為目的。
　　況且上訴人對其於系爭支票背面蓋章後又交付被上訴人之原因及經過，或稱被上
　　訴人與星皇公司之負責人吳俊龍之父吳政憲雙方要在伊帳戶託收後將現金交付予
　　被上訴人，伊蓋章後被上訴人表示要貼現，才又將支票交還被上訴人，或稱吳政
　　憲把支票給伊，伊蓋章後，應吳政憲之要求，將支票交還吳政憲，吳政憲再將支
　　票交給被上訴人，或稱支票是吳政憲寄給伊，要伊入帳，伊先蓋章要去託收，因
　　被上訴人與買主對於票期談不攏，伊才從銀行將支票拿回來等語（原審卷一二頁
　　）。依其陳述，系爭支票係由上訴人或吳政憲交付予被上訴人，前後不一，所言
　　委託取款云云已難盡信。何況被上訴人主張其與吳政憲並不認識，係透過上訴人
　　始完成本件交易，亦為上訴人所不爭，以上訴人所陳上開簽發系爭支票之經過，
　　可見就系爭支票之簽發，被上訴人與吳政憲間仍有所疑慮，從而被上訴人主張其
　　要求上訴人背書以為擔保，亦合於常情。雖澎湖縣政府八十九年十一月四日發文
　　之八九澎府建土字第五九五七六號函所附申請進港許可資料、瑞邦海運股份有限
　　公司向澎湖縣政府及馬公港務局申請八十九年十一月十一日至同年月十五日之進
　　港資料中，星皇公司確有於八十九年十一月一日申請以瑞太八號輪由花蓮港載運
　　砂石至澎湖之事實，有交通部高雄港務局辦事處九十一年五月十四日馬港航字第
　　０九一０００一六六八號函、澎湖縣政府九十一年五月十三日建土字第０九一０
　　０二五五六三號函可據（本院卷九二頁、九八頁）；澎湖縣稅捐稽徵處於八十九
　　年十一月至九十年一月間有關星皇公司之報稅資料中，花蓮縣信揚砂石股份有限
　　公司（以下稱信揚公司）於九十年一月確有一筆銷售予星皇公司，銷售額為五十
　　九萬三千二百三十二元，稅額二萬九千六百六十二元之事實，亦有同處九十一年
　　七月十七日澎稅工甲字第０九一００一三六四四號函可按（見本院卷一二二頁）
　　，被上訴人亦承認該銷售金額為系爭買賣之砂石價金。惟交易當事人為縮短手續
　　流程，直接由出賣人將標的物交付予買受人指定之人，並由該人開出發票予出賣
　　人之情形，亦非鮮見，因此，尚不能依標的物之交付與發票之收受，即證明買賣
　　關係於出賣人與該第三人間發生。何況上訴人就被上訴人主張其與吳政憲並不認
　　識，係透過上訴人才完成本件交易之事實，亦不否認，證人即發票人吳俊龍於本
　　院囑託台灣澎湖地方法院訊問時，亦證稱其不認識被上訴人（本院卷一三八頁）
　　，從而被上訴人主張其要求上訴人為轉讓背書以為擔保，無違於常理，應屬可信
　　。因此，即使買賣關係存在於被上訴人與星皇公司間，亦不能據此即證明上訴人
　　之背書為委任取款之事實。再者，如上訴人之背書係為上訴人取款後交付予被上
　　訴人，則於未經取款而將支票交付予被上訴人時，常理上當會塗銷背書，而上訴
　　人並未採如此措施，因此，其辯稱背書係為取款云云，未可採信。本件上訴人既
　　不能舉證證明其背書係基於委任取款之目的，其據此為票據抗辯，即無理由。
　　上訴人雖聲請訊問證人吳政憲，然證人吳政憲現人在大陸，無法聯絡，業經證人
　　吳俊龍證述在卷，本院多次通知其到場作證，亦無法送達，故上訴人聲請此一證
　　據，無調查必要，併予敘明。
四、按支票到期不獲付款時，執票人於行使或保全支票上權利之行為後，對於背書人
    得行使追索權。執票人向票據債務人行使追索權時，得要求被拒絕付款之金額，
    及自為付款提示日起之利息。無約定利率者，依年利六釐計算。為票據法第一百
    四十四條準用第八十五條第一項本文、第九十七條第一項第一款及第一百三十三
　　條所明定。本件被上訴人提示系爭支票不獲付款之事實，為兩造所不爭，而上訴
　　人應負背書人之責任，亦如上述，則被上訴人請求上訴人應給付票據金額一百三
　　十六萬一千三百十六元及自提示日即九十年二月十一日起至清償日止，按年息百
　　分之六計算之利息，為有理由，應予准許。
五、被上訴人雖又主張依買賣關係請求上訴人給付價金，並請求本院擇一為判決，茲
    被上訴人本於票據之法律關係之請求既有理由，本院自無再就買賣關係為判決必
    要。
六、綜上所述，被上訴人主張為可採，上訴人所辯均無可取。從而，被上訴人本於票
　　據法律關係，請求上訴人給付為有理由，應予准許。是原審判命上訴人如數給付
　　，於法並無不合。上訴意旨指摘原判決不當，求予廢棄改判，為無理由，應予駁
　　回。
七、據上論結，本件上訴為無理由，依民事訴訟法第四百四十九條第一項、第七十八
    條，判決如主文。
中　　　華　　　民　　　國　　九十一　　年　　 十二　　 月　　十七　　　日
                                民事第十七庭
                            　　　　審判長法  官　鄭  雅  萍
                            　　　　　　　法  官　許  文  章
                            　　　　　　　法  官　呂  太  郎
右正本係照原本作成。
不得上訴。
中　　　華　　　民　　　國　　九十一　　年　　 十二　　 月　　十八　　　日
                                          書記官　明  祖  星
